【裁判字號】    91,自,701
【裁判日期】    920128
【裁判案由】    誹謗
【裁判全文】
臺灣臺中地方法院刑事判決                          九十一年度自字第七０一號
    自  訴  人  己○○  男  四.
    被      告  乙○○  男  四.
右列被告因誹謗案件，經自訴人提起自訴，本院判決如左：
    主  文
乙○○無罪。
    理  由
一、自訴意旨略以：被告乙○○為臺中市水電裝置職業工會第七屆常務理事，而自訴
    人己○○係常務監事，被告竟於民國九十一年四月十九日以（九一）中市水電職
    工字第七一一四號函通知自訴人喪失會員資格，自訴人於接獲前開函示後，即於
    九十一年六月三日向臺中市政府提出陳情，臺中市政府函請勞工委員會解釋後，
    通知被告，確認自訴人仍擁有會員資格，未料，自訴人再以九十一年七月二十九
    日以（九一）中市水電職工字第七一三０號函通知全體會員，指述：「主旨：本
    會常務監事己○○經第七屆第八次理事會決議予以停權處分。說明：一、未經本
    會同意擅自影印重要文件、帳冊在外流傳詆毀本會嚴重影響本會形象至極。二、
    違反本會章程第十一條：『會員如有違反本會章程及決議，或其他不法情事，致
    妨害本會名譽信用者，按其情節之輕重，予以警告、停權、除名等處分。』」，
    復以九十一年八月十二日中水電職工字第七一三六號函通知全體會員，指述：「
    一、本會常務監事己○○未經本會同意擅自影印重要文件、帳冊在外流傳，詆毀
    本會，嚴重影響本會形象至極。二、違反本會章程第十一條提請理事會同意予以
    停權。」，並於照案通過後發文通知全體會員，嚴重毀損自訴人己○○之名譽；
    因認被告涉犯刑法第三百十條第一項之誹謗罪嫌云云。
二、按犯罪事實應依證據認定之，無證據不得推定其犯罪事實；不能證明被告犯罪或
    其行為不罰者，應諭知無罪之判決，刑事訴訟法第一百五十四條、第三百零一條
    第一項分別定有明文。而刑事訴訟法上所謂認定犯罪事實之證據，係指足以認定
    被告確有犯罪行為之積極證據而言，該項證據自須適合於被告犯罪事實之認定，
    始得採為斷罪資料，最高法院二十九年上字第三一０五號著有判例。又認定犯罪
    事實所憑之證據，無論係直接證據或間接證據，其為訴訟上之證明，須於通常一
    般之人均不致有所懷疑，而得確信其為真實之程度者，始得據為有罪之認定，倘
    其證明尚未達到此一程度，而有合理之懷疑存在，復無其他調查途徑可尋，法院
    即應為無罪之判決，最高法院七十六年台上字第四九八六號著有判例。次按言論
    自由為人民之基本權利，憲法第十一條有明文保障，國家應給予最大限度之維護
    ，俾其實現自我、溝通意見、追求真理及監督各種政治或社會活動之功能得以發
    揮；惟為兼顧對個人名譽、隱私及公共利益保護，法律尚非不得對言論自由依其
    傳播方式為合理之限制；刑法第三百十條第一項及第二項誹謗罪即係保護個人法
    益而設，為防止妨礙他人之自由權利所必要，符合憲法第二十三條規定之意旨；
    至刑法同條第三項前段以對誹謗之事，能證明其為真實者不罰，係針對言論內容
    與事實相符者之保障，並藉以限定刑罰權之範圍，非謂指摘或傳述誹謗事項之行
    為人，必須自行證明其言論內容確屬真實，始能免於刑責；惟行為人雖不能證明
    言論內容為真實，但依其所提證據資料，認為行為人有相當理由確信其為真實者
    ，即不能以誹謗罪之刑責相繩，亦不得以此項規定而免除檢察官或自訴人於訴訟
    程序中，依法應負行為人故意毀損他人名譽之舉證責任，或法院發現其為真實之
    義務，就此而言，刑法第三百十條第三項與憲法保障言論自由之旨趣並無抵觸，
    大法官會議解釋字第五０九號解釋文可資參照。
三、自訴人認被告涉有上開誹謗罪嫌，無非係以提出臺中市水電裝置職業工會九十一
    年八月十二日中水電職工字第七一三六號函一份、臺中市水電裝置職業工會九十
    一年四月十九日（九一）中市水電職工字第七一一四號函一份、陳情書三份、臺
    中市政府九十一年六月二十八日府勞行字第０九一００九０二九０號函一份、臺
    中市政府九十一年七月十五日府勞行字第０九一０一００一九一號函一份、臺中
    市水電裝置職業工會九十一年七月二十九日（九一）中市水電職工字第七一三０
    號函一份、臺中市水電裝置職業工會組織章程一份、估價單一份、臺灣失業勞工
    聯合總會選聘人員當選證書一份義警服務證一份、臺中市警察局第一分局感謝狀
    一份、臺中榮民總醫院志願服務工作隊獎狀一份、模範勞工獎狀一份、臺灣省政
    府勞工處獎狀一份、臺中市不動產服務職業工會獎狀一份、臺中市水電裝置業職
    業工會獎狀一份、認領輔導義工職前訓練結業證書一份、專科學校畢業程度自學
    進修學力鑑定考試及格證書一份、臺灣省臺中市人民團體職員當選證明書一份、
    會員證一份、臺中市北區賴厝國民小學家長會常務委員當選證書一份等物，並聲
    請傳訊證人戊○○、丁○○、甲○○、壬○○、癸○○為證等，資為論據。
四、訊據被告堅決否認有何前開誹謗之犯行，辯稱：伊僅是擔任臺中市水電裝置職業
    工會常務理事，伊並無誹謗自訴人名譽之意圖及行為，將自訴人解職是在會議中
    有人提出自訴人有違反本會組織章程規定之行為，交付大會討論結果，經過決議
    而予解職，事後理事會將會議結果，發函通知會員，並非伊個人之行為等語。
五、經查：
    （一）被告係臺中市水電裝置業職業工會第七屆常務理事，此有臺中市水電裝置
          業職業工會第七屆職員名冊一份在卷可稽，又常務理事之職責，係負責處
          理日常會務，及對外代表工會，亦有臺中市水電裝置業職業工會組織章程
          一份在卷為憑，因此，被告對內有負責處理會務之權限，應屬無疑，則被
          告負責主持理事會議僅屬其常務理事任內應為之工作，會議中如有任何提
          案，被告若未表示個人意見，僅是依照會議規則進行提案討論表決，自無
          所謂誹謗他人名譽之意圖及行為之可言，合先敘明。本案係導因於九十一
          年七月二十八日臺中市水電裝置業職業工會第七屆第八次理事會會議中，
          有人提案，因常務監事即自訴人未經同意擅自影印重要文件、帳冊在外流
          傳，詆毀工會形象，認為違反組織章程第十一條之規定，提請理事會予以
          停權處分，嗣經理事會照案表決通過，並決議寄發停權通知本人、二位監
          事及全體會員代表，並於本次發文通知全體會員，此有臺中市水電裝置業
          職業工會第七屆第八次理事會會議紀錄一份在卷可稽，依據會議紀錄之內
          容，並無從認定被告有何故意誹謗自訴人名譽之行為，自訴人自應提出更
          有力之積極證據以資證明被告有故意毀損其名義之行為。
    （二）證人戊○○於本院審理中證稱：「我擔任臺中市水電裝置業職業工會監事
          之職，有關自訴人、被告間之糾紛，應係指自訴人擅自影印重要機密文件
          、帳冊在外流傳之事，對其具體內容為何，我並不清楚，停權是理事會開
          會決議的，也不清楚是誰所提案。」、「九十一年六月十二日下午，我有
          與自訴人、子○○三人至工會查帳，我並沒有看到帳冊資料被人拿去影印
          之事，也沒有看到自訴人去影印之事，因為我坐的位置與自訴人位置是背
          對的，所以其他之狀況，我不清楚。」等語，而證人丁○○於本院審理中
          亦證稱：「我擔任臺中市水電裝置業職業工會監事之職，有關自訴人與被
          告間之糾紛，曾經建議自訴人提出相關證據文件向工會陳情，但他都沒有
          提出陳情，不過我也沒有看到流傳散布之文件或帳冊資料，更不清楚是誰
          所提案。」、「當天我是有與執行委員一起至工會查帳，我有將監事會議
          紀錄給自訴人去影印，因自訴人沒有收到監事會議紀錄，所以我才將我收
          到的那一份借他影印，當時查帳時，帳冊資料都沒有離開過桌子，現場只
          有我、戊○○、自訴人三人在場而已，並沒有其他人。」等語，證人廖如
          堂於本院審理中則證稱：「我是水電工會之會員，自訴人、被告我都認識
          ，九十一年九月三十日，我人在何處已不記得了，我是有幫辛○○做水電
          工作，我並沒有跟他說自訴人影印帳冊之事，是到工會開臨時大會時，會
          中有就自訴人影印帳冊之事提出來說明之際，我才知道此事，至於其餘部
          分，就不知情了，開會時僅收到開會通知單而已，不曾收到自訴人所交付
          之資料，更不曾轉交過任何資料給辛○○，九十一年十月間我有到子○○
          住處工作，我確實有提出一張估價單讓子○○看過，不過那一張估價單是
          我個人去詢價的估價單，因為我認為工會所購買之東西價格偏高，是我私
          底下去詢價的估價單，並沒有帳冊資料。（提示證人辛○○提出之估價單
          ）這張估價單確實是我拿給子○○看的估價單沒有錯，只是當初我拿這張
          估價單給他看時，估價單上並沒有抬頭字樣。我並沒有拿這張估價單給陳
          德華看，不知道他為何如此說。」等語，對於自訴人所聲請傳訊之證人林
          瑞榮、丁○○、癸○○，其所證述之內容，與自訴人指訴被告毀謗行為間
          並無重要之關連性，尚無從據以認定被告有何故意毀損自訴人名譽之行為
          。
    （三）而證人庚○○於本院審理中證稱：「我認識自訴人、被告，自訴人擔任工
          會常務監事，被告擔任工會常務理事，我是工會的出納人員，工會之帳冊
          是由會計保管，我不清楚工會帳冊被偷印出去之事，九十一年六月十二日
          下午三時左右，我有看到自訴人拿了一疊文件在影印機前處翻閱，我有向
          秘書甲○○報告，後續事情，我就不清楚。」等語，證人甲○○於本院審
          理中證稱：「我在工會擔任秘書之職，負責公文處理之工作，九十一年六
          月十二日下午三點，我在工會裡，當時我沒有看到自訴人拿文件在影印，
          工會帳冊資料不是我保管，直到九十一年七月二十八日開理事會時，陳榮
          富提出兩個提案，有說到自訴人影印帳冊之事，當時我有表示是否有證據
          提出，後來壬○○拿一張傳票傳閱給我看，我才知道這件事，我也不知道
          這資料從何取得，當天會議確實有人提案，不過具體事證只有壬○○所提
          出之傳票，之後傳票被收回，因我在九十一年七月二十九日被免職，後續
          之事，我就不清楚了。我所稱當天傳閱之傳票就是證人辛○○庭呈之支出
          憑證粘存單。」等語，證人丙○○於本院審理中證稱：「我原來擔任工會
          會計人員，現任秘書，在九十一年六月十二日當天我有在場，先是庚○○
          看到自訴人在工會影印帳冊資料，後來我也有看到自訴人跟秘書甲○○在
          交談，秘書有跟自訴人說帳冊是對內的，不可以外流的話。」等語，證人
          辛○○於本院審理中證稱：「我是會員代表，九十一年九月三十日下午二
          時，我有在工會遇到癸○○，癸○○跟我說他手上有自訴人影印工會帳冊
          資料。」等語，證人子○○於本院審理中證稱：「九十一年十月底癸○○
          只拿一張估價單給我看，但沒有拿帳冊料給我，當初他拿給我看的是影印
          資料，我看到的備註欄與抬頭都是空白的，癸○○當時說這些資料來源是
          一位叫李清山私底下去詢價的。」等語，證人壬○○於本院審理中證稱：
          「我在工會擔任理事之職，九十一年七月二十八日對自訴人停權之事，是
          經工會理事會決議停權，我們事先曾經私底下進行訪查，確認自訴人確有
          未經許可擅自影印工會帳冊外流，依工會組織章程第十一條規定，才決議
          將他停權處分，帳冊就是證人辛○○所庭呈之二份資料，文件方面是經檢
          舉人所提供，我們三位會務人員私底下訪查會員與會務人員後，確認自訴
          人的確有擅自影印工會帳冊外流之事實，才會在理事會中做出停權之議案
          ，經大家做成決議，且在九十一年七月二十八日當天開理事會時，我提出
          該份帳冊時，秘書甲○○當場承認說她有看到自訴人影印該帳冊資料，現
          場九位理事全部贊成停權之決議，當場並表示要將停權決議知會自訴人，
          自訴人是否有收到停權決議通知，我不清楚，對於停權之決議週告全體會
          員，好像沒有事先通知自訴人，我們理事會開會決議，會後都會發文通知
          全體會員。」等語，揆諸前揭證述內容，益徵對於自訴人被指稱違反組織
          章程之事，並非全然無據，再者，遍觀全部卷證，並未見被告有何故意誹
          謗自訴人名譽之事，尚難以被告身任工會常務理事，負責主持會議之身分
          ，即認被告有何誹謗名譽之犯行，自訴人若欲尋求回復會員資格之解困之
          道，理當透過民事訴訟途徑，以資確認會議決議之效力問題，提起本件誹
          謗名譽之自訴，與自訴人要求回復會員資格，係屬二事。此外，復查無其
          他積極證據足資證明被告有何誹謗名譽之犯行，其前揭犯罪應屬不能證明
          ，揆諸首揭規定及判例意旨，爰為無罪判決之諭知。
據上論斷，應依刑事訴訟法第三百四十三條、第三百零一條第一項，判決如主文。
中      華      民      國      九十二      年    一    月    二十八    日
                                臺灣臺中地方法院刑事第六庭
                                        法  官  巫淑芳
右正本證明與原本無異。
如不服本判決，應於送達後十日內向本院提出上訴狀 （須附繕本） ，上訴於台灣高
法院台中分院。
                                        書記官
中      華      民      國      九十二      年    一    月    二十八    日


司法院資訊處製作；財團法人民間司法改革基金會備份。
